【裁判字號】    98,訴,1411
【裁判日期】    981130
【裁判案由】    所有權移轉登記
【裁判全文】
臺灣臺中地方法院民事判決              98年度訴字第1411號
原      告  丙○○
原      告  甲○○
訴訟代理人  謝英吉律師
被      告  乙○○
訴訟代理人  劉惠利律師
上列當事人間請求所有權移轉登記事件，本院於民國98年11月5
日言詞辯論終結，判決如下：
    主      文
被告應將坐落台中縣大里市○○段第541 地號土地（面積8054.6
1 平方公尺）應有部分403 分之1 、855 地號土地（面積221.81
平方公尺）應有部分32分之1 、872 地號土地（面積416.88平方
公尺）應有部分32分之1 、874 地號土地（面積53.01 平方公尺
）所有權全部、889 地號土地（面積418.23平方公尺）應有部分
32分之1 ，暨建號1069號，即門牌號碼台中縣大里市○○路宏巨
1 巷6 弄3 號之建物所有權，移轉登記予原告2 人按應有部分各
2分 之1 分別共有。
訴訟費用新臺幣壹萬陸仟壹佰肆拾柒元由被告負擔。
    事實及理由
一、原告主張：原告2 人為夫妻，被告為原告甲○○之妹，緣民
    國88年9 月21日大地震，原告甲○○所有坐落台中縣大里市
    ○○街○ 段93巷1 號9 樓房屋（係「金巴黎」建案，下稱「
    金巴黎」房屋）全倒，且尚有國泰人壽保險股份有限公司之
    抵押貸款未清償，兩造乃約定原告借用被告名義，於92年6
    月間向鈞院投標購得如主文所示房地（下稱系爭房地）並借
    用被告名義登記所有權後，兩造並於同年9 月7 日補簽切結
    書確認其事。嗣原告於96年9 月28日將「金巴黎」房屋抵押
    貸款清償完畢後，多次請求被告移轉系爭房地所有權，且就
    系爭房屋尚有臺中縣霧峰鄉農會貸款，原告欲與被告商議轉
    貸等以資解決，原告亦已向台中縣霧峰鄉農會洽詢過戶轉貸
    事宜，然被告始終藉詞拒絕過戶，為此終止借名登記契約請
    求等語。並聲明：如主文所示。
二、被告抗辯略以：被告因信任原告甲○○及為幫助原告從921
    地震重新站起來，同意借名登記，另提供名義向有限責任台
    中市第二信用合作社開設帳戶申請房屋貸款。原告丙○○於
    97年1 月10日僅表示「過戶資料填一填」、「用贈與方式」
    辦理，未說明貸款餘額及如何變更借款人，同年月15日被告
    在娘家、雙親面前，邀原告請專業人士處理，一起至代書事
    務所，原告竟稱要馬上回家，令人無法信服確有誠意處理轉
    貸事宜。原告所提霧峰鄉農會放款批覆書看不出是哪一年核
    准，也不一定可貸得200 萬元。被告之家屬劉科宏、劉治和
    、吳文助、吳耘萱均提供銀行帳戶給原告使用，另吳蔡妹花
    要取回黃金項鍊、戒指，渠等均表明欲終止掛名關係及保管
    黃金物品。原告終止或解除借名契約，自應回復原狀，即恢
    復被告並無貸款債務之狀態，原告應為
    本件訴之聲明為所有權移轉登記時，依民法第264 條、第
    259 條、第261 條、第263 條規定同時將以被告名義借款之
    債務清償而回復原狀等語。並聲明：原告之訴駁回。
三、得心證之理由：
  (一)按借名登記契約，乃當事人約定一方（借名者）經他方（出
    名者）同意，就屬於一方現在或將來之財產，以他方之名義
    ，登記為所有人或其他權利人之契約。在現行法下屬於無名
    契約之一種，除能證明當事人間成立借名登記契約，意在脫
    法外，基於私法自治原則，自無不可。又借名登記契約與委
    任契約性質類似，自可類推適用民法第549 條第1 項規定，
    由當事人之任何一方隨時終止之。兩造對於原告借用被告名
    義登記為系爭房地所有人，而成立借名登記之無名契約等情
    並不爭執，而原告先後於97年1 月24日發函終止借名登記契
    約有存證信函在卷可憑，復以起訴狀繕本之送達為終止契約
    之意思表示，是兩造間就系爭不動產之借名登記契約，業經
    原告合法終止，堪以認定，被告即有將系爭土地所有權移轉
    登記予原告之義務，已堪認定。
  (二)次按民法第264 條之同時履行抗辯權，須契約互負債務，於
    他方當事人未為對待給付前，始得拒絕自己之給付。倘雙方
    之債務非本於同一雙務契約而發生，或雖同一雙務契約而發
    生然並非立於互為對待給付關係，即不能發生同時履行之抗
    辯（最高法院59年度台上字第850 號判例參照）。被告抗辯
    原告借用其名義向有限責任台中市第二信用合作社貸款，並
    以系爭房地設定本金最高限額240 萬元之抵押權等情，固為
    原告所不否認。而原告借名登記，另由被告出名提供系爭房
    地擔保貸款支應買賣價金，固非不可認為係同一契約所生債
    權債務，然契約終止後，出名者將所有權移轉登記予借名者
    之前，借名者無從逕予提供不動產為擔保，另行貸得比照原
    貸款條件之貸款，而須出名者出面配合轉貸等相關程序，故
    如謂借名者清償原貸款義務，與出名者之移轉登記義務立於
    互為對待給付關係，不啻使借名者移轉登記請求權之可否行
    使，繫於出名者一念之間，而非事理之平。是被告依民法第
    264 條第1 項規定，抗辯於原告恢復被告無貸款債務之狀態
    前，即拒絕原告移轉登記之請求，即屬無憑。至於被告另抗
    辯被告以外其餘家屬提供銀行帳戶給原告使用、欲取回金飾
    、欲終止掛名關係及保管黃金物品云云，既非兩造間債權債
    務關係，被告所為同時履行抗辯亦屬無憑。
  (三)綜上所述，兩造間借名契約業經終止，被告之同時履行抗辯
    則屬無憑。從而，原告請求被告給付如主文第一項所示，為
    有理由，應予准許。
  (四)本件事證已臻明確，兩造其餘攻擊防禦方法，經核均與判決
    結果無影響，爰不分別斟酌論述，附此敘明。
七、訴訟費用負擔之依據：民事訴訟法第78條。
中    華    民    國    98    年    11    月    30    日
                  民事第三庭    法  官  林慧貞
正本係照原本作成。
如對本判決上訴，須於判決送達後20日內向本院提出上訴狀。
中    華    民    國    98    年    11    月    30    日
                                書記官


司法院資訊處製作；財團法人民間司法改革基金會備份。
